臺灣高等法院刑事裁定
110年度毒抗字第842號
抗  告  人
即  被  告  楊志祥


上列抗告人即被告因違反毒品危害防制條例案件，不服臺灣臺北
地方法院中華民國110年4月7日裁定（110年度毒聲字第389號）
，提起抗告，本院裁定如下：
    主  文
抗告駁回。                                              
    理  由
一、原裁定意旨略以：抗告人即被告甲○○（下稱抗告人）前於民
    國93年間因施用毒品，經臺灣基隆地方法院（下稱基隆地院
    ）以93年度毒聲字第486號裁定送勒戒處所觀察、勒戒後，
    於民國94年5月17日因無繼續施用傾向釋放出所，經臺灣基
    隆地方法院檢察署（現更名為臺灣基隆地方檢察署，下稱基
    隆地檢）檢察官為不起訴處分確定等情，有本院被告前案紀
    錄表附卷可參。抗告人嗣於110年2月19日1時許，在其位於
    基隆市○○區○○路000巷0弄0號3樓住處附近之小客車內，以將
    甲基安非他命置於玻璃球吸食器後燃燒吸食氣體之方式，再
    犯施用甲基安非他命1次之犯行，已據其於警詢及偵查中坦
    承不諱，並有臺北市政府警察局偵辦毒品案件尿液檢體委驗
    單、台灣尖端先進生技醫藥股份有限公司110年3月9日大安-
    15號濫用藥物檢驗報告在卷可稽。則抗告人於本案施用甲基
    安非他命前3年內未曾有因施用毒品犯行受觀察、勒戒處分
    或已完成戒癮治療之情事，是檢察官聲請將抗告人送勒戒處
    所觀察、勒戒，經核於法並無不合，爰依毒品危害防制條例
    第20條第1項及觀察勒戒處分執行條例第3條第1項規定，裁
    定令抗告人入勒戒處所施以觀察、勒戒，期間不得逾2月等
    語。
二、抗告意旨略以：⑴抗告人於110年2月19日在臺北市大安區辛
    亥路3段157巷口，為警執行路檢勤務攔查，警方不顧抗告人
    僅同意「看」而非「翻查」之方式，搜索抗告人所駕車輛，
    然並無所獲，復於抗告人未在旁之情形下，逕宣稱駕駛座上
    3顆細小顆粒為毒品殘渣而予扣押，並以釋放抗告人女友為
    條件脅迫抗告人簽立同意搜索票，相同案例有臺灣新北地方
    法院108年度簡上字第389號判決，該案以警方執行臨檢盤查
    卻演變成車輛搜索、帶回派出所強制驗尿之合法性爭議，認
    為警方不符合無令狀搜索要件，假臨檢之名行違法程序，因
    此排除所有證據為無罪判決，本案亦應如是。⑵希望能改以
    令抗告人至衛生福利部指定之醫療機構為戒癮治療，以免抗
    告人因工作耽誤或被辭退致家中經濟困頓云云。
三、按犯毒品危害防制條例第10條之罪者，檢察官應聲請法院裁
    定，或少年法院（地方法院少年法庭）應先裁定，令被告或
    少年入勒戒處所觀察、勒戒，其期間不得逾2月。依前項（
    第1項）規定為觀察、勒戒或強制戒治執行完畢釋放後，3年
    後再犯第10條之罪者，適用前2項之規定。同條例第20條第1
    項、第3項定有明文。亦即如觀察、勒戒或強制戒治執行完
    畢釋放後，3年後始再有施用第一級、第二級毒品之行為者
    ，仍適用初犯之規定，先經觀察、勒戒、強制戒治之程序。
    查抗告人於110年2月19日1時許，在基隆市中山區友人租用
    之車輛上施用第二級毒品甲基安非他命之事實，業據抗告人
    分別於警詢、偵訊時坦承不諱（見毒偵卷第24、91至92頁）
    ，且其為警查獲時所採集之尿液檢體，經送檢驗結果均呈安
    非他命、甲基安非他命陽性反應等情，有臺北市政府警察局
    偵辦毒品案件尿液檢體委驗單、台灣尖端先進生技醫藥股份
    有限公司110年3月9日大安-15號濫用藥物檢驗報告各1紙在
    卷可憑（見毒偵卷第99、101頁），足認抗告人確有於上揭
    時、地施用第二級毒品之行為。又抗告人前於93年間因施用
    第二級毒品案件，經基隆地院以93年度毒聲字第486號裁定
    送觀察、勒戒，認無繼續施用毒品傾向，於94年5月17日釋
    放出所，並經基隆地檢檢察官於94年5月16日以94年度毒偵
    緝字第51號為不起訴處分確定；復於94年間因施用第二級毒
    品案件，經基隆地院以94年度基簡字第739號判處有期徒刑3
    月，於94年11月9日易科罰金執行完畢；再於99年間因施用
    第二級毒品案件，經基隆地院以99年度基簡字第491號判處
    有期徒刑4月，於99年11月4日因徒刑執行完畢出監，有本院
    被告前案紀錄表在卷可稽（見本院卷第11、15頁）。抗告人
    於本案在110年2月19日施用第二級毒品，距其最近一次因犯
    施用毒品罪經觀察、勒戒執行完畢釋放日之94年5月17日既
    已逾3年，依據前揭說明，即應再令觀察、勒戒，原審裁定
    將抗告人送勒戒處所執行觀察、勒戒，於法並無不合。
四、抗告意旨主張警方違法搜索、受脅迫而簽署「自願受搜索同
    意書」云云。惟查：
(一)本案係警方於110年2月21日0時45分許在臺北市大安區辛亥
    路3段157巷口執行路檢勤務，攔查抗告人駕駛車牌號碼000-
    0000號自小客車，警方請抗告人出示身分證件及經抗告人同
    意後，在車輛駕駛座椅縫內查獲第二級毒品甲基安非他命結
    晶1包，經以台灣尖端先進生技醫藥股份有限公司檢測試劑
    組檢驗呈陽性反應，抗告人並坦承該結晶為其所有，且供承
    係於110年2月19日與友人在車上施用時而掉落於座椅等情，
    有抗告人110年2月21日警詢筆錄、臺北市政府警察局大安分
    局查獲涉嫌毒品危害防制條例毒品初步鑑驗報告書、現場查
    扣毒品照片附卷可稽（見毒偵卷第22至23、25、47、51頁）
    。而同日檢察官訊問抗告人時，亦諭知「依提審法規定人民
    被法院以外之任何機關逮捕、拘禁時，其本人或他人得向逮
    捕拘禁地之地方法院聲請提審」等語，然抗告人於受訊問時
    並未主張警方有任何違法行為或非自願簽署受搜索同意書。
    再扣案甲基安非他命係由駕駛座椅縫內所查獲，而依卷附現
    場照片（見毒偵卷第51頁下圖），駕駛座椅面為黑色，倘有
    白色結晶物掉落，應可一眼即見；參酌抗告人自93年起即有
    因施用毒品觀察、勒戒、論罪科刑之前科紀錄，有本院被告
    前案紀錄表在卷可按，對其施用毒品犯行遭警查緝並非毫無
    經驗，竟迄於110年5月10日方具狀表示警方違法搜索、非自
    願簽署受搜索同意書，顯不符常理，應認此部分抗告理由，
    乃為卸責之詞，不足採信。
(二)按刑事訴訟法上並無「同意採尿」之立法明文，而「採尿」
    與「搜索」同係司法警察蒐集證據之方法，且均屬侵害基本
    權之強制處分，對於受搜索人出於自願性同意者，亦例外得
    不使用搜索票；於採尿情形下，應得類推適用，於被告或犯
    罪嫌疑人出於自願性同意下，自主排出尿液以供司法警察送
    請鑑定。又「採尿」雖屬強制處分，然我國相關法規尚未如
    刑事訴訟法第95條般，規定偵查機關於採尿前有義務明示告
    知被告有權拒絕，況侵害程度更高之「搜索」，我國相關法
    規亦未規定須先明示告知受搜索人有權拒絕搜索，受搜索人
    之同意搜索方屬合法。執此，偵查機關毋庸明示告知受尿液
    採驗人有拒絕採尿之權，僅需得受尿液採驗人真摯之同意，
    縱無依法得強制採尿之事由，或未得檢察官或法官許可強制
    採驗，受尿液採驗人所自主排出尿液仍得供司法警察送請鑑
    定，而採為認定事實所憑之依據。依卷附之勘察採證同意書
    （見毒偵卷第45頁）記載「執行人員已依規定出示身分證件
    ，並告知下列事項：執行理由：因毒品防制條例案，有實施
    勘察採證之必要」、「同意人確實瞭解上述告知內容並出於
    自願同意」，而抗告人確於上開勘察採證同意書上親自簽名
    捺印等情，復經抗告人於警詢、偵訊中表示尿液由其親自排
    放、警方當面封緘且由其捺印，對採尿過程無意見（見毒偵
    卷第26、92頁），且抗告人係意識健全具有是非辨別能力之
    成年人，亦非首次犯施用毒品罪而為警查獲，有本院被告前
    案紀錄表在卷可稽，應可理解或意識到同意採尿之意義及效
    果，是堪認抗告人係本於其自主意志於瞭解前開書面意義後
    ，同意接受採尿及簽名、捺印指紋，再自行排放、採集尿液
    檢體並當場封瓶、捺印，堪認本件警方採尿程序於法並無瑕
    疵。再觀諸抗告人製作警詢筆錄及同意採尿之時，距警察執
    行搜索已有相當之時間，又係異地而為，抗告人顯然內、外
    在環境都已脫離突受警察為搜索時之客觀及主觀狀態，兼衡
    抗告人自始於警詢、偵訊時均未曾爭執採尿過程有何不合法
    之情事，足認抗告人所為同意採尿之時並無受迫之情狀甚明
    ，準此，警員對抗告人採尿之程序係個別獨立之合法偵查作
    為，縱認先前搜索程序違法，亦難認有何前因後果關係，故
    本件所採集之抗告人尿液檢體當有證據能力，其後警員據以
    製作之臺北市政府警察局偵辦毒品案件尿液檢體委驗單及將
    尿液送驗後所得之台灣尖端先進生技醫藥股份有限公司100
    年3月9日濫用藥物檢驗報告（見毒偵卷第17、101頁），亦
    均有證據能力，而得採為本案之證據，自無抗告意旨所指應
    為所有證據排除之情形，此部分抗告並無理由。　　
五、抗告意旨復請求改以戒癮治療之處分云云。然查：
(一)按毒品危害防制條例所規定之觀察、勒戒處分，其立法意旨
    在幫助施用毒品者戒除毒癮，該處分之性質非為懲戒行為人
    ，而係為消滅行為人再次施用毒品之危險性，目的在戒除行
    為人施用毒品之身癮及心癮措施；觀察勒戒係導入一療程觀
    念，針對行為人將來之危險所為預防、矯治措施之保安處分
    ，以達教化與治療之目的，可謂刑罰之補充制度，從而毒品
    危害防制條例本身所規定之觀察、勒戒及強制戒治等保安處
    分，雖兼具剝奪自由權利之性質，卻有刑罰不可替代之教化
    治療作用。是該條例規定之觀察、勒戒處分及附命完成戒癮
    治療之緩起訴處分，何者對於施毒者較為有利，端在何種程
    序可以幫助施用毒品之人戒除施用毒品之行為，尚非可由法
    院逕行認定附命完成戒癮治療之緩起訴處分對施用毒品者係
    較有利。此觀以檢察官對於「初犯」及「3年後再犯」施用
    毒品案件，如為附命完成戒癮治療或其他條件之緩起訴處分
    ，嗣該緩起訴處分被撤銷確定，檢察官將可直接予以起訴或
    聲請簡易判決處刑，而不得再向法院聲請觀察、勒戒；反之
    ，如係先向法院聲請觀察、勒戒，並視被告有無繼續施用毒
    品傾向決定是否接受強制戒治，其於觀察、勒戒完畢或強制
    戒治期滿後，最終均可獲得不起訴處分，所以如將後續不能
    完成治療及司法追訴之潛在風險一併納入考量，附命完成戒
    癮治療之緩起訴處分非必然有利於被告，即見其明。　　
(二)再檢察官適用刑事訴訟法第253條之1第1項及第253條之2對
    被告為緩起訴處分時，另應「參酌刑法第57條所列事項及公
    共利益之維護」，並「認以緩起訴為適當」者，始得為之，
    似可認檢察官應以向法院聲請觀察、勒戒為原則，於例外符
    合上揭緩起訴處分之要件時，始得另為附命完成戒癮治療或
    其他條件之緩起訴處分。而檢察官是否適用上開規定對被告
    為緩起訴處分，自得本於上開規定及立法目的，妥為斟酌、
    裁量，始予決定。而其裁量之結果，如認適於對被告為緩起
    訴處分者，固須於緩起訴處分中說明其判斷之依據，惟其如
    認為應向法院聲請觀察、勒戒者，此時因係適用原則而非例
    外，自無需贅餘交代不適於為緩起訴處分之理由。是抗告法
    院原則上應尊重檢察官職權之行使，僅就抗告意旨所指事項
    為有限之低密度審查，除檢察官之判斷有違背法令、事實認
    定有誤或其裁量有重大明顯瑕疵外，尚不得任意指為違法（
    最高法院103年度台上字第2464號判決意旨參照）。準此，
    檢察官對「初犯」或「3年後再犯」施用毒品罪行之被告，
    究應採行附命完成戒癮治療或其他條件之緩起訴處分，或向
    法院聲請觀察、勒戒之處遇措施，要屬檢察官之裁量職權，
    非法院所得介入或審酌，倘檢察官係聲請法院裁定觀察、勒
    戒，法院就其聲請，除檢察官有違法或濫用其裁量權之情事
    外，僅得依法裁定被告令入勒戒處所執行觀察、勒戒，以查
    其是否仍有施用毒品傾向，尚無自由斟酌以其他方式替代之
    權。
(三)抗告人於本案施用第二級毒品犯行，距其最近一次因犯施用
    毒品罪經觀察、勒戒執行完畢釋放日雖已逾3年，然其後於9
    4年、99年間均迭有因施用第二級毒品犯行而為法院判處罪
    刑之情形，足見其是否有自律之戒毒決心、意志是否堅定，
    並非無疑。從而檢察官審酌各項情況後，認以向法院聲請觀
    察、勒戒始能達成戒癮治療之目的，而不為附命完成戒癮治
    療或其他條件之緩起訴處分，要屬檢察官適法行使裁量權之
    範疇，在無違反比例原則或明顯裁量怠惰、恣意濫用裁量等
    情事，法院尚無自由斟酌以其他方式替代之權。抗告意旨徒
    以工作、家中經濟情況，要求為戒癮治療云云，並無理由，
    亦應予駁回。
六、據上論斷，應依刑事訴訟法第412條，裁定如主文。
中　　華　　民　　國　　110 　年　　5 　　月　　28　　日
              　　刑事第十八庭  審判長法　官  何俏美
                                      法　官  黃紹紘
                                      法　官  陳海寧
以上正本證明與原本無異。
不得再抗告。
                                      書記官  謝文傑
中　　華　　民　　國　　110 　年　　5 　　月　　28　　日